【裁判字號】    99,上易,198
【裁判日期】    990915
【裁判案由】    清償債務
【裁判全文】
臺灣高等法院高雄分院民事判決         99年度上易字第198號
上  訴  人   甲○○
訴訟代理人   高慶福律師
被  上訴人   乙○○
上列當事人間清償債務事件，上訴人對於中華民國99年5 月31日
台灣高雄地方法院99年度訴字第665 號第一審判決提起上訴，本
院於民國99年9 月1 日言詞辯論終結，判決如下：
    主    文
上訴駁回。
第二審訴訟費用由上訴人負擔。
    事實及理由
一、上訴人主張：被上訴人與其夫林影經營貨運業，於民國（下
    同）84年7 月間因需用資金，經被上訴人鄰居姚宗島介紹向
    伊借貸新台幣（下同）100 萬元，並由被上訴人於84年7 、
    8 月間先後簽發支票4 張（下稱系爭支票）供為擔保清償之
    用，其中2 張支票屆期提示後，因拒絕往來而遭退票未獲兌
    現，其餘2 張支票伊即未提示，伊並於84年10月間，前往被
    上訴人住處請其清償借款，被上訴人當場簽立借用證交付伊
    。本件原為支票借款，支票退票後，被上訴人轉而簽立借用
    證向伊借款，屬未定返還期限之消費借貸，爰以本件起訴狀
    繕本之送達，作為返還借款之催告，被上訴人於收受起訴狀
    繕本翌日起逾1 個月以上，即應返還借款，爰依消費借貸之
    法律關係，請求被上訴人返還借款。並聲明：(一)被上訴人應
    給付上訴人100 萬元，及自99年4 月1 日至清償日止，按週
    年利率5%計算之利息。(二)上訴人願供擔保，請准宣告假執行
    。
二、被上訴人則以：伊並未經營貨運業，經營者為伊前夫林影，
    伊對林影經營之事業全未參與，系爭支票確係伊帳戶之支票
    無誤，然非伊親手簽發，亦未授權林影簽發，系爭支票之提
    示及退票與否，伊均不知情，伊並未向上訴人借款，亦未收
    受上訴人任何款項，借用證係林影請伊簽名，伊並未仔細詳
    讀內容，況借用證除伊簽名外，其餘借款金額及日期均為空
    白，難認伊有向上訴人借款等語資為抗辯。並聲明：(一)駁回
    上訴人之訴。(二)如受不利判決，願供擔保，請准宣告免為假
    執行。
三、原審為上訴人敗訴之判決，上訴人不服提起上訴，於本院聲
    明：(一)原判決廢棄。(二)被上訴人應給付上訴人100 萬元，及
    自99年4 月1 日至清償日止，按週年利率5%計算之利息。(三)
    第一、二審訴訟費用由被上訴人負擔。
    被上訴人則答辯聲明：(一)上訴駁回。(二)第一、二審訴訟費用
    由上訴人負擔。
四、兩造不爭執之事項：
  (一)系爭支票為被上訴人帳戶之支票，上訴人為持票人，其中2
    張支票屆期提示，因拒絕往來而遭退票，並有系爭支票、退
    票理由單為證（見一審院卷第7 至12頁）。
  (二)借用證上之簽名為被上訴人所親簽，然借款金額及日期均為
    空白，並有借用證為證（見一審院卷第13頁）。
五、兩造爭執之事項：
    被上訴人是否有向上訴人借款100萬元？
六、本院之判斷：
  (一)按民事訴訟如係由原告主張權利者，應先由原告負舉證之責
    ，若原告先不能舉證，以證實自己主張之事實為真實，則被
    告就其抗辯事實即令不能舉證，或其所舉證據尚有疵累，亦
    應駁回原告之請求（最高法院17年上字第917 號判例要旨）
    。次按消費借貸契約屬要物契約，因借用物之交付而生效力
    。借用人出具之借據（借用證），倘未表明已收到借款，致
    不足證明有交付借款之事實，且其對之又有爭執者，貸與人
    自仍須就交付借款之事實負舉證責任（最高法院87年度台上
    字第1611號裁判要旨參照）。又依通常情形，借貸之當事人
    應先就借貸之金額、利息等必要之點，互相表示意思一致，
    始書立借據並交付借款，其未先談妥借貸金額即書立金額欄
    空白之借據，乃例外之事實，貸與人就此有利於己之例外事
    實，依民事訴訟法第277 條規定，應負舉證之責（最高法院
    87年度台上字第1346號裁判要旨參照）。
  (二)經查，上訴人主張，被上訴人先以系爭支票向伊借款，支票
    退票後，再改簽發借用證向伊借款之事實，為被上訴人所否
    認，則依前開說明，自應由上訴人就兩造間有借貸關係存在
    及上訴人有交付借款100 萬元予被上訴人等情，負舉證責任
    。然依上訴人所提出之系爭支票至多僅能證明被上訴人有簽
    發支票之事實，並不足以直接認定被上訴人有以系爭支票向
    上訴人借款之事實。又系爭借用證固有被上訴人親簽之姓名
    及用印，然該借用證上關於借款金額處及借用期限約定、日
    期及貸與人（債權者），均為空白，上訴人雖主張，借用證
    上之金額空白是因為當時上訴人主張要還利息，被上訴人不
    同意，故還款金額未定，才沒有填寫確定金額，清償日期未
    填係因被上訴人說其有房子被拍賣，拍賣所得價金清償抵押
    借款後如有剩餘將清償欠上訴人之借款，但房子何時賣出無
    法確定，故借用證上之清償日期才未填，貸與人未填係因上
    訴人不懂而收下，然金額未填至少可知本金為支票票面金額
    100 萬元，清償期未填可認為是未定有返還期限之借貸可依
    民法第478 條規定辦理，貸與人欄未填則上訴人為執有人，
    債權人顯為上訴人，不難認定兩造間借貸關係存在云云，惟
    查借用證上金額及清償日期是何原因未填寫，並無證據證明
    係上訴人所主張之原因而未填寫，是實難遽認兩造間有所謂
    借貸100 萬元之合意存在。再者，上訴人主張，係經由訴外
    人姚忠島介紹而貸款予被上訴人及其前夫林影，交付款項時
    ，並有姚忠島及林影在場，然被上訴人否認有收受上訴人交
    付任何款項之情事，且姚忠島已經過世，林影復行蹤不明，
    本院亦無從調查該部分人證，自難為有利上訴人之認定。況
    上訴人既主張，被上訴人係於84年7 月間即以系爭支票向其
    借貸系爭100 萬元，卻因林影行蹤不明緣故，遲未向被上訴
    人求償，迄今近15年，始起訴請求被上訴人清償，則被上訴
    人抗辯，系爭借款或許係林影與上訴人間之往來，亦非無據
    ，衡情較為可採。此外，上訴人復未能舉證證明兩造間有借
    貸合意及交付借款等情，則依前揭舉證責任分配原則，上訴
    人主張，被上訴人向其借貸100 萬元，自難採信。
七、從而，上訴人本於借貸關係請求被上訴人應給付100 萬元，
    及自99年4 月1 日起算之法定遲延利息，為無理由，原審連
    同其假執行之聲請予以駁回，並無不當，上訴意旨求予廢棄
    改判，為無理由，應予駁回。
八、據上論結，本件上訴為無理由，依民事訴訟法第449 條第1
    項、第78條，判決如主文。
中    華    民    國    99    年    9     月    15    日
                              民事第四庭
                                  審判長法官 蔡文貴
                                  法      官 謝靜雯
                                  法      官 黃科瑜
以上正本證明與原本無異。
本判決不得上訴。
中    華    民    國    99    年    9     月    17    日
                                  書  記  官 彭筱瑗

司法院資訊處製作；財團法人民間司法改革基金會備份。
